【裁判字號】    97,易,678
【裁判日期】    980526
【裁判案由】    背信
【裁判全文】
臺灣屏東地方法院刑事判決               97年度易字第678號
公  訴  人  臺灣屏東地方法院檢察署檢察官
被      告  乙○○
選任辯護人  陳祖德律師
上列被告因背信案件，經檢察官提起公訴（96年度續偵字第59號
），本院判決如下：
    主  文
乙○○犯背信罪，處有期徒刑壹年，減為有期徒刑陸月，如易科
罰金，以銀元佰元即新臺幣玖佰元折算壹日。
    事  實
一、乙○○與鍾爵章（已）原並不熟識。緣於民國71年11月間
    ，鍾爵章以新臺幣（下同）150 萬元，向陳春風、陳正義二
    人購買座落於屏東縣恆春鎮○○段137 之6 號及同段137 之
    9 號之土地，因該2 筆土地係農地，鍾爵章當時因沒有自耕
    農之身分，不能登記為農地所有權人，乃經由第三人張道熙
    、劉國清之介紹，經具有自耕農身分之乙○○同意，將上開
    土地登記以借名登記方式登記在乙○○名下，乙○○僅為土
    地之登記名義人，雙方並約定前開土地之所有權利義務皆屬
    鍾爵章所有，俟鍾爵章取得自耕能力後再移轉登記為鍾爵章
    所有，土地之所有權狀則經代辦上開土地移轉登記之代書陳
    謝米英交由鍾爵章保管，嗣鍾爵章於民國76年1 月30日過世
    ，上開土地亦於79年11月15日經分割為屏東縣恆春鎮○○段
    137 之6 號、面積37,159平方公尺，同段137 之11號、面積
    1,638 平方公尺等二筆土地及同段137 之9 號、面積5,596
    平方公尺土地，且由鍾爵章之配偶甲○○及其子丙○○共同
    繼承。乙○○為避免甲○○及丙○○索回土地，竟於88年2
    月8 日以「權狀遺失」為由，向屏東縣恆春地政事務所申請
    補發上開137 之11號土地所有權狀（偽造文書部分業經本院
    以90年易字第58號判處有期徒刑3 月，緩刑2 年確定）。詎
    乙○○於取得上開補發之所有權狀後，明知受鍾爵章委任，
    負有借名登記為土地所有人及日後將土地返還真正所有人之
    義務，竟違背受託擔任上開土地登記名義人之任務，另意圖
    為自己不法之利益及損害甲○○、丙○○之利益，未經甲○○、丙○○之同意，持前所補發之所有權狀，於90年11月12
    日，擅自將上開137 之11號土地出售予不知情之詹楊蘭鳳，
    並於90年12月13日，前往址設屏東縣潮州鎮○○路19號，不
    知情之施慧卿所開設之代書事務所，委請施慧卿辦理土地之
    移轉登記，施慧卿又轉請不知情之陳秋桂為複代理人而向屏
    東縣恆春地政事務所辦理土地之移轉登記完畢，致生損害於
    甲○○及丙○○。
二、案經甲○○、丙○○委由余敏長律師訴由臺灣屏東地方法院
    檢察署檢察官偵查起訴。
    理  由
壹、證據能力部分
一、按被告以外之人於審判外之言詞或書面陳述，除法律有規定
    者外，不得作為證據，刑事訴訟法第159 條第1 項定有明文
    。本件告訴人甲○○、丙○○於告訴狀中之指訴，係被告以
    外之人於審判外之書面陳述，被告已明示不同意作為證據使
    用，依上開法條規定自不得作為證據。
二、次按被告以外之人於審判外向法官所為之陳述，得為證據，
    刑事訴訟法第159 條之1 第1 項定有明文。本件證人陳春風
    、陳謝米英、張道熙、劉芳彰於本院88年度重訴字第275 號
    甲○○訴請土地所有權移轉登記案件及臺灣高等法院高雄分
    院90年度重上字第13號案件（上開案件之上訴審）審理中之
    供證，業經依法具結，並係向法官所為之陳述，依上開法條
    規定，自得作為證據。
貳、實體部分
一、訊據被告乙○○矢口否認有上開犯行，辯稱：系爭座落於屏
    東縣恆春鎮○○段137 之6 號（後分割成同段137 之6 、
    137 之11號土地）及同段137 之9 號土地係伊出資購買的，
    伊有權處分其所有之137 之11號土地云云。經查：
(一)被告於本院準備程序中就購買系爭137 之6 、137 之9 號土
    地之資金來源供稱：我是標會50萬元購買系爭土地，另100
    萬元是與我妹婿合開公司，公司賺錢出資購買系爭土地，登
    記在其名下云云（本院卷第44頁背面、第45頁），惟其於本
    院88年度重訴字第275 號甲○○訴請所有權移轉登記案件審
    理時則供稱：買土地總價是200 萬，我出資40萬元，公司出
    資160 萬元，40萬元是向簡金虎借的云云（同案卷第128 頁
    ），苟系爭土地確係被告出資所購買，何以會對價金及支付
    方式為矛盾之陳述？是其辯稱系爭2 筆土地是伊出資購買云
    云，已令人啟疑。
(二)證人即系爭土地之出賣人陳春風於本院88年度重訴字第275
    號案件審理時證稱：系爭2 筆土地係以150 萬元賣給鍾爵章
    ，當初是鍾爵章及其妻（即甲○○）和我接洽，沒有第三者
    ，土地買賣是由代書陳謝米英全權處理的，我與鍾爵章有簽
    立買賣契約書，價金是代書陳謝米英拿給我的，我和陳謝米
    英是夫妻等語（同案卷第71頁背面及第72頁）；證人即辦理
    系爭土地移轉登記之代書陳謝米英亦於本院88年度重訴字第
    275 號事件審理時稱：系爭2 筆土地出賣人是陳春風、陳正
    義，買受人是鍾爵章及甲○○，當時因為沒有自耕能力證明
    ，所以就找被告，登記在被告名下等語（同案卷第72頁背面
    ）；證人劉芳彰於臺灣高等法院高雄分院90年度重上字第13
    號土地所有權移轉登記案件審理中證稱：我父親（即劉國清
    ）和張道熙是舊識，我不認識甲○○夫婦；當時張道熙來找
    我父親說他們要買土地，因買的是農地，需要1 個人頭，至
    於張道熙說的他們是誰，我不知道，我父親有告訴我說人頭
    就是我舅舅乙○○，我父親在世這幾年，對方有要解決這件
    事，我父親有找乙○○解決，但乙○○不肯，當時我聽我父
    親說所有權狀在真正地主手中，我父親在醫院時，張道熙有
    來看我父親，他們怕我父親過世後，沒有處理這件事，因甲○○也有到我家來談這件事，這時我才知道地主是甲○○，
    因當時乙○○要求的金額很高，甲○○不同意，乙○○說登
    記他的就算他的了（同案卷第184 頁、第185 頁），核與證
    人張道熙於本院88年度重訴字第275 號案件審理時證稱：我
    是甲○○遠親，甲○○當時要買屏東的土地，因沒有自耕農
    的身份，就找我，經我介紹劉國清與其認識，劉國清再找親
    戚出名，就是被告等語相符（見同案卷第42頁）。參酌上開
    證言，足認案外人鍾爵章確為系爭土地之買受人，鍾爵章因
    無自耕能力，而借用被告名義登記為系爭土地之所有權人。
(三)被告之選任辯護人辯稱：鍾爵章與被告如成立借名登記契約
    ，因規避刪除前土地法第30條之規定，屬脫法行為而無效，
    則被告並無違背受託任務，不構成背信罪云云。惟按「系爭
    土地雖屬農地，然上訴人有自耕能力之資格，其以自己名義
    向法院標購而登記自己名義所有，並未違背（89年1 月26日
    修正刪除前）土地法第30條第1 項之規定，於法自屬有效；
    兩造約定俟被上訴人取得自耕能力時，上訴人應將系爭土地
    移轉登記與被上訴人，性質上係以被上訴人自耕能力之取得
    或其就系爭土地不能為所有權移轉登記之原因除去，為上訴
    人履行移轉登記之條件，徵諸契約自由之原則，並無不可，
    亦於公序良俗無所違背，自難謂兩造此項約定係屬脫法行為
    而無效」（最高法院86年度台上字第2112號判決意旨參照）
    。依上開證人陳謝米英、張道熙、劉芳彰所證，鍾爵章係因
    未取得自耕能力證明，始借用被告名義登記，系爭土地既係
    鍾爵章出資購買，鍾爵章與被告復非至親，自無將土地贈與
    被告之可能。足見鍾爵章在與被告成立借名登記契約時，已
    有約定俟取得自耕能力證明時，將土地移轉登記返還，揆諸
    上開判決意旨，應認該借名登記之目的並無違強行規定或悖
    於公序良俗，契約仍屬有效。
(四)被告之選任辯護人復辯稱：被告於88年2 月8 日以「權狀遺
    失」為由，向屏東縣恆春地政事務所申請補發系爭137 之11
    號土地所有權狀，因而涉犯偽造文書罪，業經本院以90年易
    字第58號判處有期徒刑3 月，緩刑2 年確定，與本件犯行有
    修正前刑法第55條牽連犯之關係，自應為免訴判決云云。然
    按牽連犯須二個以上之犯罪行為，行為人主觀上有方法或結
    果之牽連意思，客觀上亦有不可分離之密切關係者，始足成
    立。本件被告涉犯使公務員登載不實犯行之時間係88年2 月
    8 日，而本件犯行係發生於90年12月13日，二者相距已近3
    年，客觀上已難認有不可分離之密切關係。被告復於辯護意
    旨狀內自承：是因本件纏訟數年，90年間適逢上訴第三審，
    須繳納裁判費及負擔律師費用，不得已出售系爭137 之11號
    土地等情（本院卷第53頁），足認被告為本件犯行時，主觀
    上與前開使公務員登載不實犯行間，亦無方法或結果之牽連
    意思，二者並無修法前之牽連犯關係甚明。
    綜上，被告及其選任辯護人所辯，均屬飾卸避就之詞，洵不
    足取。此外，復有被告將系爭137 之11號土地出售並移轉登
    記予案外人詹楊蘭鳳之土地買賣所有權移轉契約書、土地登
    記申請書、土地登記謄本各1 份附卷可稽。事證明確，被告
    犯行堪予認定。
二、按行為後法律有變更者，適用行為時之法律。但行為後之法
    律有利於行為人者，適用最有利於行為人之法律，刑法第2
    條第1 項定有明文。查被告行為後，刑法部分條文於94年2
    月2 日修正公布，於95年7 月1 日施行，自應依上開規定，
    為新舊法之比較適用：
(一)本件刑法第342 條第1 項背信罪，法定罰金刑部分，修正前
    刑法第33條第5 款規定：「罰金：（銀元）1 元以上」，而
    銀元與新臺幣間之折算，依現行法規所定貨幣單位折算新臺
    幣條例規定，以銀元1 元折算新臺幣3 元；惟修正後刑法第
    33 條 第5 款規定：「罰金：新臺幣1 千元以上，以百元計
    算之」；經比較新舊法之規定，自以修正前刑法第33條第5
    款規定，較有利於被告。
(二)修正前刑法第41條第1 項前段規定：「犯最重本刑為5 年以
    下有期徒刑以下之刑之罪，而受6 個月以下有期徒刑或拘役
    之宣告，因身體、教育、職業、家庭之關係或其他正當事由
    ，執行顯有困難者，得以1 元以上3 元以下折算1 日，易科
    罰金。」又被告行為時之易科罰金折算標準，修正前罰金罰
    鍰提高標準條例第2 條前段（現已刪除）規定，就其原定數
    額提高為100 倍折算1 日，則本件被告行為時之易科罰金折
    算標準，應以銀元300 元折算1 日，經折算為新臺幣後，應
    以新臺幣900 元折算1 日。惟修正後刑法第41條第1 項前段
    則規定：「犯最重本刑為5 年以下有期徒刑以下之刑之罪，
    而受6 個月以下有期徒刑或拘役之宣告者，得以新臺幣1千
    元、2 千元或3 千元折算1 日，易科罰金。」比較修正前後
    之易科罰金折算標準，以修正前之規定，較有利於被告。
    綜上，本件應適用修正前刑法上開規定較有利於被告。
三、查被告違背受託擔任系爭137 之11號土地登記名義人之任務
    ，擅自將之轉售他人，客觀上有違反為他人處理事務之犯行
    ，主觀上亦有為自己不法利益及損害甲○○、丙○○利益之
    不法意圖，核其所為，係犯刑法第342 條第1 項之背信罪。
    審酌被告為謀私利，竟違反為他人處理事務之本旨，行為誠
    屬不該，犯後復否認犯行，執詞狡辯，嚴重浪費司法審判資
    源，惟念其年歲已高，復因中風不良於行，領有中度身心障
    礙手冊（有財團法人慈濟綜合醫院大林分院醫療診斷證明書
    、中華民國身心障礙手冊影本各1 紙附卷可佐）等一切情狀
    ，量處如主文所示之刑。又被告犯罪時間在96年4 月24日以
    前，合於減刑要件，爰依中華民國九十六年罪犯減刑條例第
    2 條第1 項第3 款、第9 條規定，減其刑期二分之一，並依
    修正前刑法第41條第1 項前段規定諭知易科罰金之折算標準
    。
據上論斷，應依刑事訴訟法第299 條第1 項前段，刑法第2 條第
1 項前段、第342 條第1 項、修正前刑法第41條第1 項前段，刑
法施行法第1 條之1 ，修正前罰金罰鍰提高標準條例第2 條，現
行法規所定貨幣單位折算新臺幣條例第2 條，中華民國九十六年
罪犯減刑條例第2 條第1 項第3 款、第7 條、第9 條，判決處如
主文。
本案經檢察官潘國威到庭執行職務。
中    華    民    國    98    年    5     月    26    日
                  刑事第三庭 審判長 法  官  吳永宋
                                    法  官  陳怡先
                                    法  官  趙家光
以上正本證明與原本無異。
如不服本判決應於收受判決後10日內向本院提出上訴書狀，並
應敘述具體理由；其未敘述上訴理由者，應於上訴期間屆滿後
20日內向本院補提理由書（均須按他造當事人之人數附繕本）
「切勿逕送上級法院」。
中    華    民    國    98    年    5     月    26    日
                                書記官  張語恬
附錄本案論罪科刑條文
中華民國刑法第342條第1項
為他人處理事務，意圖為自己或第三人不法之利益，或損害本人
之利益，而為違背其任務之行為，致生損害於本人之財產或其他
利益者，處5 年以下有期徒刑、拘役或科或併科1 千元以下罰金
。


司法院資訊處製作；財團法人民間司法改革基金會備份。
